【裁判字號】    97,交上更(一),3
【裁判日期】    970410
【裁判案由】    公共危險
【裁判全文】
臺灣高等法院刑事判決             97年度交上更(一)字第3號
上  訴  人  臺灣士林地方法院檢察署檢察官
被      告  甲○○
上列上訴人因被告公共危險案件，不服臺灣士林地方法院95年度
交訴字第43號，中華民國95年9月19日第一審判決（起訴案號：
臺灣士林地方法院檢察署94年度偵字第4465號），提起上訴，判
決後經最高法院發回更審，本院判決如下：
    主  文
原判決撤銷。
甲○○駕駛動力交通工具肇事，致人受傷而逃逸，處有期徒刑陸
月，如易科罰金，以銀元參佰元即新臺幣玖佰元折算壹日；減為
處有期徒刑參月，如易科罰金，以銀元參佰元即新臺幣玖佰元折
算壹日。
    事  實
一、甲○○於民國（下同）93年12月23日上午，騎乘DVK-478號
    輕機車之動力交通工具，沿臺北市○○區○○路4段4線車道
    之第3車道由東往西方向行駛；當日上午7時35分許，行經內
    湖區○○路○段與金龍路交岔路口欲右轉時，本應注意距交
    岔路口30公尺前換入外側車道或右轉車道，顯示方向燈或手
    勢，駛至路口後再行右轉，而依當時情形，又無不能注意之
    情事，竟仍疏於注意遵守規定，突自第3車道右轉。適有乙
    ○○騎乘UWB-205號輕機車，正同向行駛在甲○○所駕機車
    右側，見狀已閃避不及，而遭甲○○騎乘之DVK-478號機車
    右側，撞及乙○○騎乘之UWB-205號輕機車左側，乙○○因
    而重心不穩，人車倒地後，受有左肘與左膝擦傷、右小腿與
    左大腿挫傷等傷害（傷害部分未據告訴）。詎甲○○見乙○
    ○人車倒地後，理應知悉其駕駛動力交通工具肇事可能致人
    受傷，竟仍於肇事後，竟不為乙○○救治或報警處理，即騎
    乘原機車逃逸。嗣經乙○○當場記下甲○○機車之車牌號碼
    報警後，始為警循線查獲。
二、案經臺北市政府警察局內湖分局報請臺灣士林地方法院檢察
    署檢察官偵查起訴。
    理  由
一、證據能力部分：
  (一)按被告以外之人（包括證人、鑑定人、告訴人、被害人及共
    同被告等）於審判外之陳述雖不符刑事訴訟法第159條之1至
    之4等四條之規定，而經當事人於審判程序同意作為證據，
    法院審酌該言詞陳述或書面陳述作成時之情況，認為適當者
    ，亦得為證據；當事人、代理人或辯護人於法院調查證據時
    ，知有刑事訴訟法第159條第1項不得為證據之情形，而未於
    言詞辯論終結前聲明異議者，視為有前項之同意，同法第
    159條之5定有明文。
  (二)查，證人乙○○警詢中之供證，雖屬被告以外之人於審判外
    之言詞陳述，臺北市政府警察局內湖分局交通分隊交通事故
    補充資料表、談話紀錄表、被害人之UWB-205號輕型機車照
    片14張）及涉案之DVK-478號輕型機車照片4張、財團法人康
    寧醫院93年12月23日所具乙○○診斷證明書、道路交通事故
    調查報告表(一)(二)、事故現場圖、事故現場照片5張、道路交
    通事故肇事人自首情形紀錄表、DV-478號機車車籍作業系統
    查詢認可資料，雖屬被告以外之人於審判外之書面陳述，且
    無符合同法第159條之1至之4等前4條之情形，但證人乙○○
    所為之上開警詢筆錄內容，及卷附上揭文書，經本院當庭提
    示，被告均表示「沒意見」，而未經當事人於言詞辯論終結
    前聲明異議，是該等證言、證物，依刑事訴訟法第159條之5
    第2項規定，應具有證據能力。
二、訊據被告甲○○雖坦承為DVK-478號輕機車所有者，該機車
    未借予他人使用；但矢口否認有肇事逃逸犯行，辯稱：未於
    93年12月23日上午騎乘DVK-478號輕機車行經臺北市○○區
    ○○路，亦未與人發生交通事故，案發時係在臺北市內湖區
    之東森得易購股份有限公司臺北分公司（下稱東森公司）任
    職，並擔任晚班，時間從晚上6點到凌晨3點，通常並加班一
    小時，不可能於案發當日早上7時35分許與人發生交通事故
    云云。惟按被害人之陳述如無瑕疵，且就其他方面調查又與
    事實相符，自足採為科刑之基礎（最高法院61年台上字第
    3099號判例意旨參照）。經查：
  (一)被害人乙○○於車禍發生後一小時，即於93年12月23日08時
    40分，在臺北市政府警察局內湖交通分隊指陳：我駕UWB-20
    5車子本從成功路四段東往西方向行駛第三快車道，行至肇
    事路口時，我見前方號誌路燈為綠燈，我車就往前通行，突
    然有輛DVK-478車子從我車左側後方行駛而出，往我方向右
    轉，致該車右側車身撞及我車左側車身倒地肇事，肇事後對
    方就停在前方路口處，沒有下車，看見我爬起來後，就直接
    駛離，之後是路人幫我及車輛扶至路旁的，車號是我記下的
    ，廠牌不詳，顏色是暗色的，駕駛是位男性、年輕人等語（
    見偵查卷第25頁）。其後於警詢時仍指稱：伊於93年12月23
    日7時35分許，騎乘UB-205號輕機車行經臺北市○○區○○
    路四段與金龍路口東往西方向第三車道，突遭乙部DVK-478
    號輕機車自我左側撞擊；DVK-478號輕機車在伊左側突然往
    北右轉；伊左手及左膝擦傷、右小腿與左大腿挫傷；他沒有
    停車，沒有報警處理云云（見偵查卷第16至18頁）。在原審
    到庭具結證稱：（檢察官問：93年12月23日上午7時35分有
    無騎乘機車經過成功路4段？）有；（問：當天有無發生車
    禍？）有；（問：經過情形為何？）因為時間已經過了很久
    ，我想當初我的陳述比較正確，我是在7點多的時候，在金
    龍路口時被撞到的，我感覺左方有車撞上來，撞我的車繼續
    右轉，我想該車應該停下來才對，但實際上並沒有，我被撞
    到之後，我有看對方，我直覺上認為我要記下該車的車號，
    因為對方轉過去的時候有回頭看我的狀況，我也有看對方一
    下，當我站起來的時候，我感到很訝異，為何對方沒有過來
    ，後來路人就過來幫忙我扶起來；（問：車子被撞到之後，
    身體何處受傷？）手跟腳擦傷；（問：妳的人與車當時有無
    倒下？）有，我人倒下的時候，我有抬頭看對方；（問：對
    方轉彎回頭看妳時，與妳的距離為何？）以我現在在法庭上
    所在的位置到法庭右前方的門之距離（經當庭測量為649公
    分）；（問：妳說在車禍發生後，記下車牌，當妳記下車號
    時，對方機車車牌與妳相距為何？）我現在陳述距離沒有辦
    法很精準，因為距案發二年了，我是在對方停下來幾分鐘時
    記下車牌的；（問：妳看到車牌是全部看清楚？）是的，那
    個距離我看是OK的，且該車又是靜止的狀態，而該車轉彎過
    去之後，只有該車靜止的，沒有其他車子在旁邊，以我那個
    角度是可以看到車牌的全部，我不需要去移動我的身體，我
    看到車牌的車號後，我就記在紙上，因為我怕忘記；（問：
    警詢時妳所稱的車號，是否就是妳記下的車號？）是的；（
    問：是否可回想，當時肇事車子的外觀？）已經二年多，我
    現在不是很清楚，我當時只想要記住車號，騎車的人是否被
    告，我不清楚，因為對方是戴安全帽，是個年輕男性，我有
    看到對方的背影，現在我無法描述當時對方穿什麼衣服，我
    只顧記下車號；... （檢察官聲請提示偵卷第45頁第10行偵
    訊筆錄，問：這是否當時妳的陳述？）是的，因為事隔二年
    ，所以我現在無法陳述當時情形，因此我才會說我當時的陳
    述是比較正確；（問：當時妳騎的機車，車禍後有何受損？
    ）車燈有壞掉，至於還有哪裡壞掉，我現也記不清楚；（檢
    察官聲請提示偵卷第5頁、6頁照片，問：這是否妳當時車子
    情形，有何意見？）我只記得當時對方車牌的號碼；（問：
    妳當時看到的車牌號碼是否乾淨？）我不清楚是否乾淨，但
    就我看到情形，字是很清楚；... （問：當時天候？）晴朗
    ；（問：視線？）很好；（問：對方車子當時是否只有一個
    人？）是的；（問：妳說車禍發生後，有路人來幫妳，這個
    幫忙的路人是否幫妳記下車號？）沒有，車號是我自己記下
    的；（審判長問：是否描述當時妳讀出肇事人的車號的情形
    ？）就是我倒下後，躺在地上，頭抬起來看，先把車號背下
    來，站起來才拿筆寫下車號；... （審判長問：是否可以描
    述肇事人上半身之體格？）沒有辦法，應該說我能夠確認的
    就是車號，其他均無法指認；... （法官問：當天警察處理
    的過程為何？）是交通隊的警察來處理，我在交通隊的警車
    上做完談話紀錄表，警察就說我可以先離開，我就去就醫，
    當天就是這樣結束；（問：何時找到被告及車輛？）事隔幾
    天後，警察打電話給我，說已經查出車子，說是附近的車子
    ，要我去指認，並約時間去指認，之後我又去過警局二次，
    第一次是晚上去做筆錄，這次沒有指認車子，第二次是白天
    ，是星期六去的，這次警察叫我指認車子，這次被告有到場
    等語（見原審卷第24頁至第31頁）。本院審酌：
    1.證人乙○○於警詢及原審皆清楚指證肇事機車車牌號碼為
      DVK-478號之輕型機車，同時描述肇事者為年輕男性，核
      與被告所有使用之機車車號、車型及被告身材外型相符，
      且乙○○當時距離肇事機車不到7公尺，復值光線明亮之
      上午時分，亦無其他妨害視線之因素，乙○○當無誤記之
      虞。
    2.證人乙○○因本案車禍人車倒地後，受有左肘與左膝擦傷
      、右小腿與左大腿挫傷等傷害等情，有財團法人康寧醫院
      93年12月23日所具乙○○診斷證明書、UWB-205號輕型機
      車照片14張、事故現場照片5張，及道路交通事故調查報
      告表、現場圖在卷可憑（見偵查卷第38頁、第32頁至第37
      頁）；是渠指述遭他機車自渠左側方右轉撞擊，人車倒地
      受傷乙節，自非出於杜撰。
    3.臺灣地區之機車何止百萬輛，然證人乙○○指述與渠發生
      車禍之甲○○騎乘之DVK-478號機車，車主地址適巧籍設
      「台北市○○區○○街26號4樓」，有DVK-478號機車車籍
      作業系統查詢認可資料在卷可查（見偵查卷第41頁）；被
      告復自陳家住台北市內湖區○○○○街219巷16弄3號1樓
      ，案發時係在臺北市○○區○○路之東森得易購任職，與
      發生車禍地點有接近之地緣關係；得徵證人乙○○之指述
      並非虛構，而可採信。
    4.雖乙○○就肇事機車顏色，於警詢稱：我有看到肇事車輛
      車身顏色係暗色的云云；及至原審則稱：我實際上並不知
      道或確定肇事車輛車身顏色，只記得有看到不知是安全帽
      或騎士衣服是暗色的等語（見原審卷第28頁）。而依卷附
      乙○○所指被告之DVK-478號輕機車照片所示（見偵查卷
      第5、6頁），被告機車車身係銀白色，有深黑色鑲邊、飾
      板及腳踏板，與乙○○警詢所稱雖未全然相符。然車輛車
      身顏色相同眾多，無從由車身顏色辨認機車之同一性；而
      車牌號碼則屬單一，並能明確指認肇事之車輛。是以，衡
      情一般人於遭受他人車輛撞及後，本能均係記下車號，車
      輛顏色反係附帶記憶之事。本件乙○○突遭他人機車撞擊
      受傷，肇事之人復立即逃逸，加以事故時正值上班交通尖
      峰時刻，行車眾多，乙○○乃專注記下肇事車號，因而對
      於肇事車輛之顏色未詳加記憶，自合於常情。自不得以乙
      ○○就肇事機車顏色未能完全描述，即認乙○○之指證為
      不實。
    5.證人乙○○於原審另指稱：感覺左方有車撞上而肇事等語
      （見原審卷第26頁），且依卷附乙○○肇事後機車照片所
      示（見偵查卷第7至10頁），機車左側有明顯之擦撞傷；
      惟據卷附被告肇事後，經警員拍攝被告所有上開車號機車
      照片（見偵查卷第5至6頁），不論車頭、車身、車尾均未
      見明顯損傷。然機車係兩輪著地，端賴騎乘機車之人之平
      衡感行駛，不若汽車四輪抓地之穩定，是機車於行駛中僅
      須些許碰撞，即可能使機車失去平衡因而倒地；且輕微之
      碰撞，因擦撞位置、擦撞角度之不同，亦非必然留下擦撞
      痕跡，此為週知之事實。而本件被害人之指述並無誣攀、
      誤指之可能，已如前述；從而，尚難以事隔多日後，警員
      拍攝被告所有上開車號機車照片，未見明顯損傷痕跡，即
      遽認被告機車未與乙○○機車發生碰撞。
  (二)被告甲○○雖辯稱：未於93年12月23日上午騎乘DVK-478號
    輕機車行經臺北市○○區○○路，亦未與人發生交通事故，
    案發時係在臺北市內湖區之東森公司任職，並擔任晚班，時
    間從晚上6點到凌晨3點，通常並加班一小時，不可能於案發
    當日早上7時35分許與人發生交通事故云云。所聲請訊問之
    證人葉曉琪亦到庭附合其說，證稱：被告當天回家後即未外
    出等語，以為被告不在現場之證明。然查：
    1.被告住居於臺北市內湖區○○○○街219巷16弄3號1樓；
      在原法院準備程序中陳稱：那時候伊是在內湖的東森購物
      上班云云（見原審卷第13頁）；於繪製上班行車路線圖時
      則改記載在設於臺北市○○○路○段之東森公司上班等情
      （見原審卷第17頁）；另據證人葉曉琪在本院審理中則證
      稱：我們是在台北市○○區○○路5段480號8樓上班等語
      （見本院97年3月20日審判筆錄）。惟無論被告於本案發
      生時係在臺北市○○○路○段東森公司上班，或係在台北
      市○○區○○路5段480號8樓上班；因被告居住處所係在
      臺北市內湖區○○○○街219巷16弄3號1樓，而由臺北市
      內湖區○○○○○街往市區○○○○路4、5段處有與該成
      功路交會，且本案車禍發生地之「湖區○○路○段與金龍
      路交岔路口」更係與被告之住處「大湖山莊街」近在咫尺
      ，有現場圖臺北市內湖區之地圖在卷可查；參以：(1)本案
      車禍發生在上午7時35分許，並非被告所稱夜班下班時間
      之清晨3時，是被告所辯下班不須經過案發地點乙節，尚
      核與本案事實之認定無關；(2)交通工具機車有極高之機動
      性；數百公尺至一公里內之距離，於2、3分鐘內即可輕易
      到達；則被告自家中外出，非無可能行經肇事地點。
    2.次按測謊技術既係本於心理學及生理學之理論為基礎，並
      佐以科學儀器詳實記錄受測者應答時之各項反應，復由專
      業人員進行問題設計及結果判讀，所得測謊結果自具有相
      當之可信性。倘測謊人員具備專業之知識技能，復事先獲
      得受測者之同意，所測試之問題及其方法又具專業可靠性
      時，該測謊結果，如就否認犯罪有不實之情緒波動反應，
      雖不能採為有罪判決之唯一依據，但非無證據能力（最高
      法院94年度臺上字第1753號判決要旨參照）。再查，更審
      前經本院函請法務部調查局對被告以控制問題法及混合問
      題法施以測謊之結果，被告在：(1)渠不知是何人騎機車擦
      撞到被害人的機車；(2)當天渠沒有騎機車和被害人機車發
      生擦撞等問題上，經測試均呈情緒波動反應，研判有說謊
      ，有該局96年1月8日調科參字第09600008400號測謊報告
      書在卷可證。本件被告經調查局實施測謊，該實施測謊之
      人員具備專業知識技能，事先並獲得被告同意，測試問題
      及方法又具專業可靠性（有鑑定資料在卷為憑）。則被告
      經調查局測謊結果，自有證據能力，並足以佐證被告否認
      駕駛機車行經肇事地點擦撞乙○○機車為不實。
    3.又查，關於最高法院發回意旨所指：與上測謊報告書併送
      之鑑定過程參考資料所載，調查局測謊人員對被告進行測
      謊時，曾又詢問被告：「你有說實話嗎？」，被告答稱：
      「是」；然上揭測謊鑑定報告並未認上訴人此部分陳述，
      亦呈情緒波動反應，而認係說謊部分。經本院再次函詢結
      果，據法務部調查局答覆略以：本局測謊案件在實際測試
      前，均會先行進行「數字測試」程序，期於實際測試進行
      前先行建立受測者生理反應基礎模式，作為實際測試判圖
      之參考與依據外，亦可驗證測謊儀器之運作是否正常。本
      案受測人甲○○在實際測試前亦經由數字測試，得到正確
      之結果，可證明本案施作時，儀器性能良好、運作正常。
      有關測謊問卷內容包括「無關問題」、「涉案問題」、「
      控制問題」及「參考問題」四大類，而圖譜鑑判係以「涉
      案問題」之膚電反應曲線振幅與「控制問題」之膚電反應
      曲線振幅作比較（「無關問題」與「參考問題」設計之目
      的係用於吸引受測人之注意、平緩膚電反應曲線振幅使之
      回復至基準線及供施測人參考之用，並不用以與「涉案問
      題」作比對），茲將本案圖譜鑑判說明如后：(一)甲○○之
      測謊問卷包含「無關問題」三題（題序分別為1、2、4
      ）、「涉案問題」二題（題序分別為3、5）、「控制問題
      」一題（題序為6）及「參考問題」一題（題序為7）; 依
      據測試所得的生理紀錄圖顯示，楊某於回答「涉案問題」
      時之膚電反應（G.S.R.曲線）相較於回答「控制問題」之
      膚電反應曲線，持續居於高點，呈情緒波動現象，符合「
      說謊」特性，且圖形明確，故而判定甲○○於「涉案問題
      」之回答為「說謊」，無任何相互矛盾之處云云，有該局
      97年3月12日調科參字第09700090060號函在卷可考。
    4.證人葉曉琪在本院審理中雖到庭證稱：被告當天回家後即
      未外出云云。然該證人葉曉琪與被告在本案發生之時間原
      為男女朋友，目前則為夫妻關係等情，業據該證人陳明在
      卷；則在情感因素上已難期證人葉曉琪得為公正客觀之陳
      述。況且，該證人在本院審理中到庭已供陳：不記得當天
      是什麼日子等語；然卻又能明確記憶：被告當天回家後即
      未外出云云；此情復核與事理有違。證人葉曉琪在本院審
      理中到庭所為供證，顯係事後迴護被告之詞，委無足採。
  (四)綜上所述，被告確有於93年12月23日上午7時35分許，騎乘
    DVK-478號輕機車，行經內湖區○○路○段與金龍路交岔路口
    欲右轉時，撞及乙○○機車；且被告當時係違規定突自第3
    車道右轉，因而擦撞正同方向右側行駛之乙○○機車，致乙
    ○○受有左肘與左膝擦傷、右小腿與左大腿挫傷等傷害，被
    告並於肇事後旋即騎乘機車逃逸等情，事證明確，被告肇事
    逃逸犯行堪以認定。
三、核被告所為，係犯刑法第185條之4之肇事逃逸罪。
四、原審未及詳查，遽為被告無罪之諭知，尚有未洽。公訴人之
    上訴，執以指摘原判決不當，為有理由，自應由本院將原判
    決撤銷改判。爰審酌被告平日素行、智識程度，肇事後駕車
    逃逸之危害，被害人表示不願追究，及被告犯罪後猶多方飾
    詞卸責絲毫未見悔意之態度等一切情狀，量處有期徒刑6月
    。又被告行為後，刑法第41條第1項前段將易科罰金折算標
    準，由「得以1元以上3元以下折算1日」，修正為「新臺幣1
    千元、2千元或3千元折算1日」；而罰金罰鍰提高標準條例
    第2條則於95年4月28日廢止，並於95年7月1日施行；經比較
    新舊法結果，以舊法有利於被告，依刑法第2條第1項前段規
    定，應依修正前刑法規定，諭知易科罰金之折算標準為以銀
    元參佰元即新臺幣玖佰元折算壹日。末查，被告犯罪時間在
    96年4月24日以前，所為係犯刑法第185條之4駕駛動力交通
    工具肇事致人受傷而逃逸罪，合於減刑條件，應予減刑及諭
    知易科罰金之折算標準如主文所示。
據上論斷，應依刑事訴訟法第369條第1項前段、第364條、第299
條第1項前段，刑法第2條第1項前段、第185條之4，修正前刑法
第41條第1項前段，修正前罰金罰鍰提高標準條例第2條，中華民
國96年罪犯減刑條例第2條第1項第3款，第7條第1項、第2項，現
行法規所定貨幣單位折算新臺幣條例第2條，判決如主文。
本案經檢察官陳玉珍到庭執行職務。
中    華    民    國    97    年    4     月    10    日
                  刑事第十庭    審判長法  官 楊炳禎
                                      法  官 李春地
                                      法  官 陳博志
以上正本證明與原本無異。
如不服本判決，應於收受送達後十日內向本院提出上訴書狀，其
未敘述上訴之理由者並得於提起上訴後十日內向本院補提理由書
（均須按他造當事人之人數附繕本）。
                                      書記官 陳嘉文
中    華    民    國    97    年    4     月    11    日
附錄：本案論罪科刑法條全文
刑法第185條之4：
駕駛動力交通工具肇事，致人死傷而逃逸者，處6月以上5年以下
有期徒刑。


司法院資訊處製作；財團法人民間司法改革基金會備份。
